臺北高等行政法院判決　　　　　　　　　　　　　　　九十年度訴字第五七八七號
　　　　　　　　　　　　　　　.
　　原　　　告　甲○○
　　訴訟代理人　丁○○
　　被　　　告　經濟部智慧財產局
　　代　表　人　蔡練生（局長）住同右
　　訴訟代理人　丙○○
　　　　　　　　戊○○
　　參　加　人　乙○○
　　訴訟代理人　桂齊恆律師
右當事人間因新型專利異議事件，原告不服經濟部中華民國九十年七月二十六日經（
九０）訴字第０九００六三一七九一０號訴願決定，提起行政訴訟，並經本院裁定命
參加人獨立參加被告之訴訟。本院判決如左：
　　主  文
原告之訴駁回。
訴訟費用由原告負擔。
　　事  實
一、事實概要：緣原告前於民國（下同）八十七年七月一日以「鋁門窗用之氣密墊結
    構改良」向被告機關之前身經濟部中央標準局申請新型專利，經編為第0000
    0000號審查（下稱系爭案），不予專利。原告不服，申請再審查，案經該局
    再審查審定准予專利。公告期間，參加人以其不符專利法第九十七條、第九十八
    條第一項第一款及第二項之規定，檢具異議證據二即八十四年十二月二十一日審
    定公告之第00000000號「鋁窗底座擋風塊」新型專利案（下稱引證案）
    及異議證據三即引證案與系爭案對照圖，對之提起異議，案經被告審查，於九十
    年二月二十二日以（九０）智專三（三）０五０五一字第０九０八九０００二七
    八號專利異議審定書為「異議成立，應不予專利」之處分。原告不服，提起訴願
    ，經遭駁回，遂提起本件行政訴訟。
二、兩造聲明：
　(一)原告聲明求為判決：訴願決定及原處分均撤銷。
　(二)被告及參加人聲明求為判決：駁回原告之訴。
三、兩造之爭點：
　　系爭案是否係運用申請前既有之技術或知識，而為熟習該項技術者所能輕易完成
    且未能增進功效，而應依專利法第九十八條第二項規定不予新型專利？
甲、原告主張之理由：
一、查，原告申請之新型專利「鋁門窗用之氣密墊結構改良」，其主要係於氣密墊本
    體前方設有前嵌塊，前嵌塊上則設有三角塊，其後方則設有後嵌部，俾與下軌道
    其上所設透孔及上軌道下方之嵌槽嵌止固定；而本體上方右左分別設有相連之大
    小固定座，其上設有軟墊，軟墊下方、側方及上方則設有下軟片、側軟片及上軟
    片，且大小固定座其側軟片前後位差並形成缺口，俾提供與內窗下面及外窗下面
    、側面及供垂直氣密條嵌止之，側嵌槽作氣密完全封閉。惟被告機關以引證一係
    於擋風塊前方設定位凸塊，使擋風塊固定定位，擋風塊頂面設軟質鰭片，形成下
    鰭片、側鰭片及上鰭片以達擋風效果，另系爭案第二圖所載之習用氣密墊後方具
    後嵌部，已具有系爭案氣密墊具前嵌塊、後嵌部，使氣密墊固定於窗框，本體上
    方之軟墊，使氣密墊達氣密功效者，相同引證案與系爭案二者亦均藉缺口（缺槽
    ）使窗扇垂直氣密條（卡合擋片）達氣密功效，而認系爭案不具進步性，又系爭
    案申請專利範圍第二項固定座L型之附屬特徵並未脫離引證案之技術範疇，亦認
    不具進步性，而認為有違反專利法第九十八條第二項規定，並審定「異議成立，
    應不予專利」，另，原決定機關，除其決定之理由引用被告機關，並認為引證案
    之圖式（第一圖）可知，其大小鰭片間也具缺口，可提供完全氣密封閉，且由該
    圖式可知，其亦具高低鰭片，而認為有違專利法第九十八條第二項規定，並做出
    「訴願駁回」之決定。
二、然，細觀被告及原決定機關其所為之處分及決定，顯然過於草率，其處分及決定
    「似是而非」，今特將其理由陳述如下：
  (一)被告機關據以做成「異議成立，應不予專利」及原決定機關做成「訴願駁回」之
  　決定之理由其法條依據為專利法第九十八條第二項規定，然，細觀本條項之規定
  　為：「新型係運用申請前既有之技術知識，而為熟悉該項技術者所能輕易完成，
  　且未能增進功效時，雖無前項所列情事，仍不得依法申請取得新型專利」，然，
  　該條之規定係指其申請案之創作確係有運用申請前既有之技術或知識而為熟悉該
  　項技術者所能輕易完成，且未能增進功效時，方有本條款之適用，反之，則無本
  　條款之適用，系爭案其創作主要係提供與內窗下面及外窗下面、側邊及供垂直氣
  　密條嵌止之側嵌槽作氣密完全封閉，較引證案或其他習用產品功效上之增進，蓋
  　引證案及習用品其皆將氣密墊安置於窗扇交接處之窗軌，其設計皆針對內窗及外
  　窗下面之氣密，而系爭案除針對內窗及外窗底部之設計，同時針對內窗及外窗接
  　縫處之氣密亦加以設計，是故系爭案獲得被告機關之核准專利。
　(二)再就專利法第九十七條規定：「稱新型者，謂對物品之形狀、構造或裝置之創作
　　或改良」，從該條規定，可明確了解到新型係以「結構」為要件，因此在比較兩
　　者時應從兩者之結構做比較，而不是從其功能上或目的上做比較，是故前行政法
　　院七十二年判字第一一五號判決謂：「兩者之功能與目的雖相同，但形狀與構造
　　顯然不同，且後者較前者實用性為佳，自得認為新型」，另前行政法院六十八年
　　四九九號判決亦謂：「．．．而新型專利所應用之手段，在原理上縱非全新，乃
　　係習用技術，但如在空間型態上係屬創新，並較原有物品在形狀、構造或裝置上
　　能增進某部分之特殊功效時，即應認為合於新型專利之要件。」今系爭案其設計
　　係依照鋁窗之啟閉結構而設計，除達到內窗及外窗底部之氣密，同時亦達到其側
　　邊以及隙縫之氣密，故其符合新型專利要件。
　(三)按，為使內窗及外窗關閉時能達氣密效果，有心人即設計出氣密墊（或稱阻風塊
　　或擋風塊），而其提出專利申請並經核准者亦比比皆是，如公告第二六六七一三
　　號「門窗阻風塊之結構改良」及公告第三○七三一二號「阻風塊之結構改良」及
　　公告第三二三七○五號「擋風阻雨板結構改良」以及公告第三二三七○六號「擋
　　風阻雨板結構改良」亦有高低薄片之設計，且其大小鰭片間也具缺口，若依被告
　　機關以功能及目的之審查，則該等創作亦無法核准專利，然其皆獲准專利，即證
　　明功效或目的雖同，只要其結構不同即能獲准專利，系爭案其結構設計與引證案
　　不同，故系爭案無專利法第九十七條之適用。
　(四)末就系爭案與引證案其結構不但不同，且其使用狀態亦不同，系爭案其使用方式
　　為，當內窗3及外窗5關閉時，內窗4、外窗5分別會延著上軌道31、下軌道32滑移
　　，此時當內外窗4、5推到底部時，內窗4之底面會受到本體6其上軟片623、625之
　　封閉而達氣密效果，其內底面則受下軟片621、651作氣密封閉效果，同時外窗5
　　之側面，除本身最底設於外側之氣密條與下軌道32作用外，其窗本身之橫框料，
　　則完全受到側軟片622封閉氣密，而外窗5其最尾部內側垂直部分供氣密條嵌設之
　　凸出側嵌槽51部分，則會因系爭案其左側設有缺口66，提供側嵌槽51之嵌設，並
    使其與側軟片652及下軟片651作完全氣密封閉，因此系爭案雙重氣密完整連貫性
    之設計結構，完全達到氣密封閉效果。
　　而引證案其使用方式則為，擋風塊10係安置於鋁窗之窗軌21中，且其安置之位置
　　是在窗扇22交接處的窗軌21處，而可藉以提供在該窗扇22下緣一份阻擋風雨滲入
　　室內之功效，其安裝之位置與習知擋塊之位置雷同，其中擋風塊10鰭片11可以卡
　　制在窗扇22之底緣處，如此即可將擋風塊10與窗扇22間的縫隙完全阻隔，擋風塊
　　10上可以依需要設置有缺槽13，其可配合設置有卡合擋片23之窗扇22來進行啟閉
　　，而不會造成窗扇22啟閉上的障礙，同時亦可藉由缺槽13側高突的鰭片11來發揮
　　較佳的擋風作用，而不會在該卡合擋片23側形成死角。從以上使用狀態可明確看
　　出，引證案其只使內窗及外窗底部達到氣密，不若系爭案除可達到內窗及外窗達
　　氣密且可達到側邊及內窗與外窗間隙縫之氣密。
三、綜上所陳，系爭案「鋁門窗用之氣密墊結構改良」，並無違反專利法第九十七條
    及第九十八條之規定，被告機關及原決定機關並未詳細將兩案之說明書做比較，
    逕以本體上皆有高低薄片之設計及缺口之設計而逕行做成「異議成立，應不予專
    利」處分及「訴願駁回」之決定，此顯有草率之嫌，更何況系爭案其薄片係一高
    一低之設計，而其缺口亦配合內窗及外窗閉合時缺口之設計，今被告及原決定機
    關未就此詳加審理，顯有速斷之嫌，此難令人信服，為此請判決如訴之聲明，用
    保原告合法權益。
乙、被告主張之理由：
一、起訴理由第一點謂只要結構不同，即能獲准專利，並提出四件專利案以支持其論
    點云云；惟查該四件專利案非系爭案審究範圍，系爭案是否符合新型專利，應視
    其是否符合專利法規定。
二、起訴理由第二點謂系爭案可達到內窗及外窗之氣密，且可達到側邊及內窗與外窗
    間縫隙之氣密，而異議證據二（即引證案）僅可達到內、外窗底部之氣密云云；
    惟查系爭案與引證案同樣具有上、下、側軟片（鰭片），二者達到氣密之技術及
    功效相同，所訴無理由。
三、綜上所述，被告原處分並無違法，請駁回原告之訴。
丙、參加人主張之理由：
一、系爭案係於氣密墊本體6前方設有具三角塊611之前嵌塊61，後方則設有後嵌部67
    ；而本體6上方右左分別設有相連之大小固定座63、64，其上設有軟墊，軟墊下
    方、側方及上方則設有下軟片621、651、側軟片622、652及上軟片623、653，俾
    提供與內窗下面及外窗下面、側面及供垂直氣密條嵌止之，側嵌槽作氣密完全封
    閉。
二、異議證據二係第00000000號「鋁窗底座擋風塊」新型專利案（即引證案
    ），公告於八十四年十二月二十一日，公告號為二六六七一０號，其公告時間要
    較系爭案之申請日早二年餘，其技術內容主要係在該擋風塊10之頂面設置有多片
    軟質之鰭片11，而且在擋風塊10一側設有定位凸塊12以配合卡制於窗框窗軌的定
    位孔，以及於擋風塊上設有一缺槽13，以配合卡合擋片23之窗扇，藉以鰭片提供
    擋風擋雨效果。根據引證案之內容，系爭案之設計實不具進步性。
三、引證案與系爭案均是供鋁窗運用的氣密塊，二者均是安裝在鋁窗窗框下軌道中央
    處，即內、外窗關閉時之交接位置，而可在內、外窗關閉時提供氣密、擋風擋雨
    作用的塊體，兩者的用途、類別均為相同，而就結構配置與達成功效來看，系爭
    案俱已為引證案揭露。請參看證據三的圖式比較影本，可以看出系爭案特徵配置
    與引證案的設計幾乎相同。
四、在原告之行政訴訟起訴狀中主要係指稱系爭案與引證案之結構不同，惟二者之結
    構特徵在參加人原先提出之異議理由中已有相當清晰且明確的比較說明，經被告
    審查時亦認同參加人之觀點而為異議成立之審定，今原告又在文字表述上借題發
    揮，意圖就系爭案與引證案兩案在說明書中所採用之文字表述差異作文章，而欲
    扭曲　鈞院審判時之觀點，其論述內容就參加人之專業角度來看，誠然是在文字
    上作計較，並未能改變二者實質相同之事實。
五、原告雖指稱系爭案之氣密墊能夠提供與內窗下面及外窗下面、側面之氣密作用；
    並指稱引證案只使內窗及外窗底部達到氣密；並從而推論出系爭案除可達到內窗
    及外窗底部達到氣密之外，且可在外窗內側面達到氣密功效；更依此推論欲證明
    系爭案無違專利法之規定。惟就參加人之專業角度來看，原告完全是就兩案說明
    書中所述之內容作文字比對，並利用其間敘述內容之差異性來作闡述，而忽略了
    該氣密墊實質上之形狀、構造或裝置，參加人在準備程序中提出了另一份比較圖
    ，其係為系爭案第四圖與引證案第三圖之比較圖，由其中著色之部份可以清晰的
    看出二者之氣密墊（擋風塊）與內、外窗相接觸之部份是完全相同的，其中著黃
    色之氣密墊上緣水平部份與著粉紅色內窗接觸之部份即是氣密墊與內窗底部接觸
    的部份，而著黃色之氣密墊較低之上緣水平部份與著藍色之外窗接觸部份即是氣
    密墊與外窗底部接觸的部份，而著黃色之氣密墊在上緣高底水平面間之垂直部份
    與著藍色之外窗接觸之部份，即係為氣密墊與外窗側面相接觸之部份，兩案之氣
    密墊與內、外窗接觸之位置完全相同，絕無如同原告所述之差異性。
六、綜上所述，本件系爭案氣密墊本體包含的各項特徵均為引證案所揭露而不具進步
    性，縱有部份結構之尺寸略有差異或在構件名稱上略有不同，然實質內容均為提
    供鋁窗氣密、防風雨的功效，且二者所運用之技術手段、知識確係完全相同，故
    件系爭案不論係物品專利或方法專利均己明顯的確實已違反專利法之規定，為此
    請判決如訴訟參加之聲明。
　　理  由
甲、程序部分：
    本件被告之代表人原為陳明邦，九十一年九月九日變更為蔡練生，茲由其具狀聲
    明承受訴訟，核無不合，應予准許，先為明。
乙、實體方面：
一、按凡對物品之形狀、構造或裝置之創作或改良，而可供產業上利用者，得依法申
    請取得新型專利，為專利法第九十七條暨第九十八條第一項所明定。故其新型如
    「係運用申請前既有之技術或知識，而為熟習該項技術者所能輕易完成且未能增
    進功效時」，雖無欠缺新穎性之情事，仍不得申請取得新型專利，復為同法第九
    十八條第二項所明定。
二、本件系爭第00000000號「鋁門窗用之氣密墊結構改良」新型專利案，係
    於氣密墊本體前方設具三角塊之前嵌塊，後方設後嵌部，本體上方設相連之大小
    固定座，固定座上設軟墊，軟墊具下軟片、側軟片及上軟片等部分。參加人所提
    異議證據二為八十四年十二月二十一日審定公告之第00000000號「鋁窗
    底座擋風塊」新型專利案（即引證案）；異議證據三為引證案與系爭案對照圖。
    被告機關以引證案係於擋風塊前方設定位凸塊，使擋風塊固定定位，擋風塊頂面
    設軟質鰭片，形成下鰭片、側鰭片及上鰭片，以達擋風效果，另系爭案第二圖所
    載之習用氣密墊後方具後嵌部，已具有系爭案氣密墊具前嵌塊、後嵌部，使氣密
    墊固定於窗框，本體上方之軟墊，使氣密墊達氣密功效者相同；引證案與系爭案
    二者亦均藉缺口（缺槽）使窗扇垂直氣密條（卡合擋片）達氣密功效，故系爭案
    不具進步性；又系爭案申請專利範圍第二項固定座為Ｌ型之附屬特徵，並未脫離
    引證案之技術範疇，也未增進功效，亦不具進步性等情為由，認系爭案違反專利
    法第九十八條第二項之規定，乃為異議成立，應不予專利之處分。原告不服，主
    張系爭案之左側二側軟片間之前後距差而形成缺口，提供內窗底面及外窗之內側
    、底面及側嵌槽部做完全氣密封閉，為引證案所無，且系爭案高低薄片之設計亦
    為引證案所無，是系爭案與引證案之結構不同，其較引證案增進功效，實合乎新
    型專利要件云云。經訴願決定駁回，原告猶不服，提起行政訴訟，主張理由如事
    實欄所載。
三、經查：
  (一)系爭案係於氣密墊本體前方設有具三角塊之前嵌塊，後方則設有後嵌部；而本體
    上方右左分別設有相連之大小固定座，其上設有軟墊，軟墊下方、側方及上方則
    設有下軟片、側軟片及上軟片，俾提供與內窗下面及外窗下面、側面及供垂直氣
    密條嵌止之側嵌槽作氣密完全封閉。引證案係第00000000號「鋁窗底座
    擋風塊」新型專利案，公告於八十四年十二月二十一日，其公告時間要較系爭案
    之申請日早二年六月以上，其技術內容主要係在該擋風塊之頂面設置有多片軟質
    之鰭片，而且在擋風塊一側設有定位凸塊以配合卡制於窗框窗軌的定位孔，以及
    於擋風塊上設有一缺槽，以配合卡合擋片之窗扇，藉以鰭片提供擋風擋雨效果。
    由引證案之圖式（第一圖）可知，其大小鰭片間也具缺口，可提供完全氣密封閉
    ，且由該圖式可知，其亦具高低鰭片。足見引證案與系爭案均是供鋁窗運用的氣
    密塊（氣密墊或擋風塊），同樣具有上、下、側軟片（鰭片），二者均是安裝在
    鋁窗窗框下軌道中央處，即內、外窗關閉時之交接位置，而可在內、外窗關閉時
    提供氣密、擋風擋雨作用的塊體，兩者的技術、用途均為相同，而就結構配置與
    達成功效來看，系爭案俱已為引證案所揭露，此有參加人所提比較圖式附原處分
    卷可稽。
  (二)原告雖指稱系爭案之氣密墊能夠提供與內窗下面及外窗下面、側面及內側供垂直
    氣密條嵌設之側嵌槽之氣密作用，而引證案只使內窗及外窗底部達到氣密云云。
    惟原告只是就兩案說明書中所述之內容作文字比對，並利用其間敘述內容之差異
    性來作闡述，而忽略了該氣密墊實質上之形狀、構造或裝置之相同，依參加人於
    本院審理時所提系爭案第四圖與引證案第三圖之比較圖示可知，由其中著色之部
    份可以清晰的看出二者之氣密墊（擋風塊）與內、外窗相接觸之部份是相同的，
    其中著黃色之氣密墊上緣水平部份與著粉紅色內窗接觸之部份即是氣密墊與內窗
    底部接觸的部份，而著黃色之氣密墊較低之上緣水平部份與著藍色之外窗接觸部
    份即是氣密墊與外窗底部接觸的部份，而著黃色之氣密墊在上緣高底水平面間之
    垂直部份與著藍色之外窗接觸之部份，即係為氣密墊與外窗側面相接觸之部份，
    兩案之氣密墊與內、外窗接觸之位置完全相同，並無如同原告所述之差異性，其
    間功效亦無不同。
四、綜上所述，系爭案氣密墊本體包含的各項特徵均為引證案所揭露，雖有部分結構
    之尺寸略有差異或在構件名稱上略有不同，然二者所運用之技術手段、知識確係
    相同，且實質內容均為提供鋁窗氣密、防風雨的功效，系爭案並未增進功效，被
    告以其不具進步性而為本件異議成立，應不予專利之處分，揆諸首揭法條規定，
    洵無不合，訴願決定予以維持，亦無違誤，原告起訴意旨，仍執前詞及個人主觀
    之見解，請求撤銷訴願決定及原處分，為無理由，應予駁回。至兩造其餘攻擊防
    禦方法，於本件判斷不生影響，爰不再逐一論斷，附此敘明。
據上論結，本件原告之訴為無理由，爰依行政訴訟法第九十八條第三項前段，判決如
主文。
中　　華　　民　　國　　九十一　　　年　　　十二　　　月　　　十九　  　日
                                  臺北高等行政法院  第三庭
                                            審判長  法  官　姜素娥
      　　　　　　　　　　　　　　　　　　　　      法　官　陳國成
      　　　　　　　　　　　　　　　　　　　　      法　官　林文舟
右為正本係照原本作成。
如不服本判決，應於送達後二十日內，向本院提出上訴狀並表明上訴理由，如於本判
決宣示後送達前提起上訴者，應於判決送達後二十日內補提上訴理由書（須按他造人
數附繕本）。
中　　華　　民　　國　　九十一　　　年　　　十二　　　月　　　二十　  　日
                                                    書記官  余淑芬
